臺灣高等法院民事裁定　　　　　　　　　100年度抗字第468號
抗　告　人　王高罔市
　　　　　　黃素花
　　　　　　吳易秋
　　　　　　潘譽文
上列抗告人因與相對人陳元忠間侵權行為損害賠償事件，對於中
華民國100年1月27日臺灣臺北地方法院99年度重訴字第1334號裁
定提起抗告，本院裁定如下：
    主  文
抗告駁回。
抗告費用由抗告人負擔。
    理  由
一、抗告意旨：相對人以消費者日報「聯合禮券整合行銷」吸引
    抗告人加入該行銷專案，入會者應繳納保證金，投資金額未
    達新台幣（下同）100萬元者，每月固定有5%禮券、5%車馬
    費之回饋；若介紹他人加入，小盤、中盤、大盤各分得下線
    入會保證金額2.5%、5%、10%之管理費即推薦獎金。相對人
    為繼續吸收資金，且避免投資人中途解約，乃定期發佈虛偽
    之簽約加盟店及投資獲利情形。相對人以詐欺手段吸金，致
    抗告人王高罔市、黃素花、吳易秋、潘譽文分別受有276萬
    5000元、556萬5000元、215萬5500元、132萬5000元之損害
    。抗告人遂對相對人提出詐欺、違反銀行法等告訴，相對人
    經台灣台北地方法院檢察署提起公訴，嗣民國（下同）99年
    9月23日原法院98年度金重訴字第37號、99年度金重訴字第
    10、12號判決（下合稱刑案判決），認定相對人違反銀行法
    等罪，判處有期徒刑12年，併科罰金1億元。判決理由並認
    定扣案及未扣案公款，係相對人所吸收資金，應發還下線會
    員。抗告人就前述損害於刑案提起附帶民事訴訟，後由原法
    院刑事庭裁定移送原法院民事庭審理。嗣原法院以刑案判決
    認定相對人並無詐欺行為，遂認附帶民事訴訟之移送為不合
    法，因而裁定駁回抗告人之訴。惟抗告人因相對人違反銀行
    法等行為而受損，相對人亦經刑案判決認定違反銀行法等法
    規，自應許抗告人循附帶民事訴訟請求賠償。故原裁定實有
    違誤。爰提起抗告請求廢棄原裁定等語。
二、按：
  (一)「刑事訴訟諭知無罪、免訴或不受理之判決者，應以判決駁
    回原告之訴。但經原告聲請時，應將附帶民事訴訟移送管轄
    法院之民事庭」、「法院認附帶民事訴訟確係繁雜，非經長
    久時日不能終結其審判者，得以合議裁定移送該法院之民事
    庭」，刑事訴訟法第503條第1項、504條第1項前段分別定有
    明文。是以刑事法院將附帶民事訴訟以裁定移送於該法院民
    事庭者，以刑事部分宣告被告有罪之判決者為限，至刑事訴
    訟諭知無罪之判決，刑事法院本應依同法第503條第1項前段
    規定以判決駁回原告之訴，如誤以裁定移送於民事庭，其訴
    之不合法，不因移送民事庭而受影響，受移送之民事庭應認
    原告之訴為不合法以裁定駁回之（最高法院66年台上字第
    1094號判例參照）。又刑事訴訟諭知無罪之判決，或實質上
    為無罪，僅因屬裁判上一罪，而不另為無罪之諭知者，倘刑
    事法院未經聲請，即將該附帶民事訴訟以裁定移送於民事庭
    時，其訴為不合法，受移送之民事庭應以裁定駁回之（最高
    法院93年台抗字第656號裁定意旨參照）。其誤為移送，因
    刑事法院本應依同法第503條第1項前段規定以判決駁回原告
    之訴，其訴之不合法，不因移送民事庭而受影響，受移送之
    民事庭固應認原告之訴為不合法，以裁定駁回之。（最高法
    院88年度台抗字第345號裁定意旨參照）
  (二)「因犯罪而受損害之人，於刑事訴訟程序得附帶提起民事訴
    訟，對於被告及依民法負賠償責任之人，請求回復其損害」
    ，同法第487條第1項亦定有明文。附帶民事訴訟係因犯罪而
    受損害之人請求回復其損害之程序，其請求之範圍，應依民
    法之規定，故附帶民事訴訟必限於起訴之犯罪事實侵害個人
    私權，致生損害者，始得提起之。本院26年鄂附字第22號著
    有判例。相對人違反銀行法之行為，縱有其事，係破壞國家
    有關經營銀行業務應經特許之制度，而非直接侵害個人法益
    之犯罪，抗告人亦非因相對人犯銀行法之罪而受損害之人，
    依前開判例要旨，其提起刑事附帶民事訴訟，請求相對人賠
    償，自非合法（最高法院80年度台抗字第240號裁定意旨參
    照）
三、經查：
  (一)抗告人於附帶民事訴訟主張遭相對人詐欺，分別受有前開損
    害（見附帶民事訴訟案卷第3頁）。惟相對人被訴詐欺部分
    ，業經刑事判決認定此部分之犯罪不能證明，因而不另為無
    罪諭知（見刑事判決第85頁至91頁）。依前揭說明，原法院
    刑事庭本應依刑事訴訟法第503條第1項前段為實體判決，不
    得裁定移送民事庭。則原法院刑事庭未經抗告人聲請，逕以
    99年9月23日99年度重附民字第68號裁定，將附帶民事訴訟
    移送於原法院民事庭，其訴即非合法，且上開瑕疵無從於民
    事訴訟程序補正，故原法院應裁定駁回其訴。
  (二)相對人因違反銀行法，經刑事判決處有期徒刑12年，併科罰
    金1億元（見刑事判決第8頁主文、第12至85頁之事實與理由
    ），刑案判決並認定相對人另違反公平交易法、商業會計法
    （見刑案判決第71至75頁）。然依前段說明，相對人違反銀
    行法係破壞國家有關經營銀行業務應經特許之制度，個人並
    未因此受此有損害，不得提起附帶民事訴訟。其次，公平交
    易法第1條已載明立法目的為「為維護交易秩序與消費者利
    益，確保公平競爭，促進經濟之安定與繁榮」，商業會計法
    第1條第1項係規定「商業會計事務之處理，依本法之規定」
    ，可知違反上述法律，雖破壞公平競爭秩序，或妨礙社會所
    通用會計制度，但個人法益並未直接受害，亦不得提起附帶
    民事訴訟。從而，原法院刑事庭誤將附帶民事訴訟裁定移送
    ，且原裁定駁回抗告人訴訟後，抗告人始於本院主張相對人
    違反銀行法等法律致其受損，得循附帶民事訴訟主張權利云
    云（見本院卷第7頁）。惟抗告人既無從於本院補正附帶民
    事訴訟於移送時之瑕疵（刑案判決認定相對人未犯詐欺罪，
    故原法院刑事庭將附帶民事訴訟裁定移送，於法不合），何
    況抗告人非違反銀行法等行為之被害人，則其主張得循附帶
    民事訴訟請求賠償，亦屬無據。
  (三)刑事判決理雖認定扣案及未扣案「公款」，係相對人所吸收
    資金，應發還下線會員等語（見刑事判決第85頁）；惟該段
    理由係針對沒收所為說明，與原法院刑事庭上開移送裁定之
    合法性無涉，抗告人執此主張其訴合法，尚非可取。（抗告
    人得否循民事訴訟程序主張權利，則屬另一問題）
四、從而，原裁定駁回抗告人之訴，理由雖與本院不同，但結論
    並無二致，仍應予以維持。抗告意旨指摘原裁定不當，聲明
    廢棄，為無理由，應予駁回，爰裁定如主文。
中    華    民    國   100    年    5     月    13    日
                   民事第十七庭
                       審判長法  官 藍文祥
                             法  官 張競文
                             法  官 吳燁山
正本係照原本作成。
本裁定除以適用法規顯有錯誤為理由外，不得再抗告。如提起再
抗告，應於收受後10日內委任律師為代理人向本院提出再抗告狀
。並繳納再抗告費新台幣1000元。
中    華    民    國   100    年    5     月    16    日
                              書記官 于  誠